【裁判字號】    97,簡,56
【裁判日期】    970731
【裁判案由】    營業稅
【裁判全文】
臺北高等行政法院判決
                                     97年度簡字第00056號
原      告  華趯國際股份有限公司
代  表  人  甲○○
訴訟代理人  張泰昌  律師
複  代理人  陳淑玲  律師
被      告  財政部臺灣省北區國稅局
代  表  人  陳文宗（局長）
訴訟代理人  乙○○
上列當事人間因營業稅事件，原告不服財政部中華民國96年11月
30日台財訴字第09600453150號訴願決定，提起行政訴訟。本院
判決如下：
    主  文
原告之訴駁回。
訴訟費用由原告負擔。
    事  實
一、事實概要：
    緣原告於民國（下同）93年3月間進貨，涉嫌取具虛設行號
    巨魚實業有限公司（下稱巨魚公司）開立之統一發票（號
    碼：YM00000000號，下稱系爭發票），銷售額合計新臺幣（
    下同）1,089,370元，營業稅額54,469元，作為進項憑證申
    報扣抵銷項稅額，案經被告機關查獲，審理違章成立，初查
    除核定補徵營業稅額54,469元外，並按所漏稅額處1.2倍罰
    鍰65,300元（計至百元止）。原告不服，就罰鍰處分申請復
    查，未獲變更，提起訴願亦遭決定駁回，遂向本院提起本件
    行政訴訟。
二、兩造聲明：
  (一)原告聲明求為判決：
    1.訴願決定及原處分均撤銷。
    2.訴訟費用由被告負擔。
  (二)被告聲明求為判決：
    1.請駁回原告之訴。
    2.訴訟費用由原告負擔。
三、兩造之爭點：被告依加值型及非加值型營業稅法第19條第1
    項第1款、第51條第5款規定及財政部83年7月9日台財稅第
    831601371號函，對原告按所漏稅額處1.2倍罰鍰65,300元，
    是否適法？
  (一)原告主張之理由：
    1.因原告與巨魚公司間的買賣已盡一般商業往來注意事項，
      且也注意到付款對象與開立發票的營業人相符，支付貨款
      皆確實是匯到巨魚公司名稱的帳戶，已確保貨款的明確性
      。銀貨兩訖。過程中也要求該公司出具公司登記執照與相
      關資料加以查證。原告確實已盡查證之實。原告聲明為撤
      銷訴願決定及原處分，即為有理由，請求判決如聲明所示
      。
    2.按「行政官署對於人民有所處罰，必須確實證明其違法之
      事實，倘不能確實證明違法事實之存在，其處罰即不能認
      為合法。」，最高行政法院著有39年判字第2號判例意旨
      足參。另按「行政罰與刑罰之構成要件雖有不同，而刑事
      判決與行政處分，亦原可各自認定事實，惟認定事實須憑
      證據，倘無證據足資認定有堪以構成行政罰或刑罰要件之
      事實存在，即不得僅以推測之詞予人處罰，則為二者所應
      一致。」，此最高行政法院亦有75年判字第309號判例意
      旨堪佐。被告認定原告有違法事實存在，應依證據，始為
      適法有據。
    3.次按「人民違反法律上之義務而應受行政罰之行為，法律
      無特別規定時，雖不以出於故意為必要，仍須以過失為其
      責任條件。．．．」司法院釋字第275號解釋在案。課予
      罰鍰之行政處分性質上屬侵害人民基本權利之行為，依憲
      法第23條所定法律保留原則之精神，自應就其規範目的，
      於法律中明確規定處罰發生原因之要件事實，即不限於客
      觀之違法規範事實，更應及於主觀之責任條件，故對於人
      民違反法律上義務而應受行政罰之行為，乃須以故意、過
      失為必要。依據我國加值型及非加值型營業稅法第2條第1
      款規定，系爭發票營業稅之納稅義務人為銷售貨物或勞務
      之營業人即巨魚公司，原告為買受人，自非營業稅之納稅
      義務人，原告支付之價金已包含營業稅，則自應由被告舉
      證原告客觀上有自非實際交易對象取具系爭發票之情事及
      主觀上有故意過失，始符我國法制，合先敘明。
    4.查被告認定原告有違法事實，無非依刑事案件移送書、承
      諾書及專案申請調檔統一發票查核清單等資料，惟其所憑
      證據顯非可逕論原告確有違章事實，且主觀上有故意或過
      失：
      (1)被告依刑事案件移送書所載，巨魚公司明知無實際銷貨
        事實，卻開立鉅額不實統一發票供他人充當進項憑證申
        報扣抵銷項稅額，幫助他人逃漏稅捐云云，然揆諸前揭
        判例意旨，行政罰與刑罰之構成要件不同，刑事判決與
        行政處分原可各自認定事實，而認定事實須憑證據，惟
        縱巨魚公司有上開情事，並經刑事判決確定，亦為巨魚
        公司違法，實無法遽以推論原告取具系爭發票時確知或
        可得而知巨魚公司為虛設行號。況巨魚公司是否為虛設
        行號與原告是否有故意過失，本係二事，縱然巨魚公司
        有虛開發票予他公司，或有資金回流之情事，然原告並
        非虛設行號，確實有進貨、支付貨款且所進貨品在眾多
        百貨設櫃販售，是縱巨魚公司對其他公司有虛開發票，
        亦不能遽以推論本案為虛開發票，要無疑問。
      (2)第且，原告雖立有承諾書，然原告係於被告新店稽徵所
        95年底調查時始知巨魚公司為虛設行號，是時，被告新
        店稽徵所告知簽署承諾書並完繳營業稅後，罰鍰數額較
        低，否則罰鍰數額可高達五倍以上，而原告仍可依一般
        行政救濟程序，循序進行復查、訴願、行政訴訟等，以
        保權益，原告恐遭被告高額罰鍰始簽署上開承諾書，實
        不能據以認定原告之主觀責任，縱令刑事案件之被告自
        白亦不得當作認定有罪之唯一證據，仍應調查其他必要
        之證據，始屬當之，如逕採承諾書內容認定認定本件事
        實，顯有違經驗法則。實則，依原告所提出匯款單、原
        告存摺內頁、原告訂購單、巨魚公司出貨單、系爭發票
        等相關證據可稽，當初洽談介紹此筆生意之業務員，保
        證其商品均為進口商品，提供巨魚公司之帳戶資料予原
        告付款，付款對象與開立發票的營業人相符，至為明確
        ，該人亦應原告要求而提供營利事業登記證等相關影本
        資料，以證明巨魚公司為合法經營，其營業項目亦包含
        國際貿易業，原告主觀上認為透過其與巨魚公司交易，
        至為合理，原告實已善盡一般商業往來應注意而能注意
        之義務，要難謂有故意過失。
      (3)被告逕以巨魚公司於93年間並無進貨資料而認原告無向
        該公司進貨事實此種臆測、推論之詞認定原告違章，然
        依巨魚公司之營業人銷售額與稅額401申報書（參復查
        卷）可知其至93年1、2月間仍有進銷項申報，系爭發票
        之交易係93年3月底，則被告認巨魚公司無進貨而無法
        銷貨究有何據？原告究何能得知巨魚公司有無向他人進
        貨？被告自不得以後來查獲巨魚公司之進貨對象皆為無
        進銷貨事實之虛設行號而逕認原告知情，縱連主管之稽
        徵機關亦為事隔1年半後始發現，何能苛責原告？況系
        爭發票既非偽造，原本即應為營業人向主管稽徵機關申
        請核發統一發票購買證，加蓋統一發票專用章之印鑑後
        以憑購用，系爭發票既經主管機關所售出，買受人收受
        時認為巨魚公司係合法之營業人而有營業行為，至為合
        理，被告之論述實已苛令原告應查證巨魚公司進貨資料
        ，而顯有違一般商業習慣及經驗法則，不啻已提高取具
        發票之營業人之注意義務，認為應採推定過失責任，更
        使交易市場人人自危而有害交易安全，於法有違。
      (4)另參諸巨魚公司出貨單及系爭發票之出貨日期為93年3
        月29日，及由原告匯款單、存摺內頁之匯款日期為93年
        4月21日、金額為1,143,839元可稽，原告既已收到貨物
        始支付款項，其所交付之統一發票營業人與原告匯款對
        象之受款人相符無訛，就原告立場觀之，實乃銀貨兩訖
        ，至為當然，原告殊無過失可言；且前揭資料均可查證
        ，迄至原告95年底遭被告新店稽徵所調查時，時約1年
        半，原告斷無預先造假之可能，亦堪採信。
      (5)況且，依前開付款金額顯見原告支付之價款顯已包含營
        業稅（交易金額1,089,370元，營業稅額54,469元，合
        計1,143,839元），原告花錢購貨並已包含稅金，實際
        上逃漏稅捐而違法者為他人，原告不僅須補納營業稅，
        尚遭罰鍰處分，實有違公平正義，至為灼然。
    5.綜前所述，被告顯然悖離稽徵機關核定稅捐應憑足堪信實
      的證據方法，不得單憑主觀臆測課稅之禁止臆測課稅的基
      本原則，而遽認原告主觀上具有故意過失，本件被告所憑
      證據既屬有疑，自應為原告有利之認定，始符法治。訴願
      決定及原處分既有前開種種認事用法之違誤，自應予以撤
      銷，要屬無疑。是請判決如訴之聲明。
  (二)被告主張之理由：
    1.按「營業人左列進項稅額，不得扣抵銷項稅額：一、購進
      之貨物或勞務未依規定取得並保存第33條所列之憑證者。
      」「納稅義務人，有左列情形之一者，除追繳稅款外，按
      所漏稅額處1倍至10倍罰鍰，並得停止其營業……五、虛
      報進項稅額者。」為加值型及非加值型營業稅法第19條第
      1項第1款及第51條第5款所明定。次按「取得虛設行號發
      票申報扣抵之案件……2.有進貨事實者……（2）因虛設
      行號係專以出售統一發票牟取不法利益為業，並無銷貨事
      實，故取得虛設行號發票之營業人，自亦無向該虛設行號
      進貨並支付進項稅額之事實，除該營業人能證明確有支付
      進項稅額予實際銷貨之營業人，並經稽徵機關查明該稅額
      已依法報繳者，應依營業稅法第19條第1項第1款規定，就
      其取得不得扣抵憑證扣抵銷項稅額部分，追補稅款，不再
      處漏稅罰外，其虛報進項稅額，已構成逃漏稅，應依營業
      稅法第51條第5款規定補稅並處罰。」為財政部83年7月9
      日台財稅第831601371號函所明釋。
    2.原告於93年3月間進貨，取具虛設行號巨魚公司開立之統
      一發票1紙，作為進項憑證申報扣抵銷項稅額，虛報進項
      稅額54,469元，經被告查獲，有刑事案件移送書、承諾書
      及專案申請調檔統一發票查核清單等資料影本可稽，違反
      前揭稅法規定，被告所屬新店稽徵所按所漏稅額54,469元
      處1.2倍罰鍰65,300元（計至百元止）。原告主張與巨魚
      公司間之買賣已盡一般商業往來注意事項，且也注意到付
      款對象與開立發票之營業人相符，支付貨款皆匯到巨魚公
      司名稱之帳戶，已確保貨款明確性，銀貨兩訖，過程中亦
      要求該公司出具公司登記執照與相關資料查證，確實已盡
      查證之責，請撤銷罰鍰云云。
    3.依刑事案件移送書所載，巨魚公司負責人明知該公司無實
      際銷貨事實，卻開立鉅額不實統一發票供他人充當進項憑
      證申報扣抵銷項稅額，幫助他人逃漏稅捐；其於首揭期間
      之進貨對象皆為無進銷貨事實之虛設行號，有該公司93年
      進項來源明細可稽，原告自無可能向該公司進貨；至原告
      主張實際交易對象為巨魚公司乙節，經查原告於93年1月
      至8月間進貨，分別取具巨魚公司等5家虛設行號開立之統
      一發票，作為進項憑證申報扣抵銷項稅額，而原告於承諾
      書中指明與上開5家虛設行號之進貨，實際交易對象均為
      王先生，王君已行方不明，無法提供詳細資料等；按原告
      與王君有多筆大額進貨交易，卻無法提供其身分及係何家
      公司員工等之相關資料，甚而任由其交付不同虛設行號開
      立之統一發票而不覺有異，顯不合理。至所提示進存量單
      等資料，亦僅能佐證有進貨事實，其未依規定取得實際交
      易對象開立進項憑證而以巨魚公司開立不實進項憑證申報
      扣抵銷項稅額，核有過失，原處罰鍰65,300元並無違誤，
      請續予維持。
    綜上論述，原處分及所為復查、訴願決定並無違誤，請判決
    如答辯之聲明。
    理  由
一、按「營業人左列進項稅額，不得扣抵銷項稅額：一、購進之
    貨物或勞務未依規定取得並保存第33條所列之憑證者。」「
    納稅義務人，有左列情形之一者，除追繳稅款外，按所漏稅
    額處1倍至10倍罰鍰，並得停止其營業……五、虛報進項稅
    額者。」為加值型及非加值型營業稅法第19條第1項第1款及
    第51條第5款所明定。次按「取得虛設行號發票申報扣抵之
    案件……2.有進貨事實者……（2）因虛設行號係專以出售
    統一發票牟取不法利益為業，並無銷貨事實，故取得虛設行
    號發票之營業人，自亦無向該虛設行號進貨並支付進項稅額
    之事實，除該營業人能證明確有支付進項稅額予實際銷貨之
    營業人，並經稽徵機關查明該稅額已依法報繳者，應依營業
    稅法第19條第1項第1款規定，就其取得不得扣抵憑證扣抵銷
    項稅額部分，追補稅款，不再處漏稅罰外，其虛報進項稅額
    ，已構成逃漏稅，應依營業稅法第51條第5款規定補稅並處
    罰。」為財政部83年7月9日台財稅第831601371號函所明釋
    。
二、查原告於93年3月間進貨，涉嫌取具虛設行號巨魚公司開立
    之系爭發票銷售額合計1,089,370元，營業稅額54,469元，
    作為進項憑證申報扣抵銷項稅額，案經被告機關查獲，審理
    違章成立，初查除核定補徵營業稅額54,469元外，並按所漏
    稅額處1.2倍罰鍰65,300元（計至百元止）。原告不服，就
    罰鍰處分申請復查，未獲變更，提起訴願亦遭決定駁回，遂
    向本院提起本件行政訴訟之事實，有原告台灣企銀存摺影本
    、匯款單及系爭發票影本、專案申請調檔統一發票查核清單
    、財政部臺北市國稅局刑事案件移送書、承諾書、系爭處分
    、復查申請書及訴願書等，各附原處分卷足稽。兩造主張之
    事實、理由及陳述，有如上述整理，雙方主要爭執在：被告
    依加值型及非加值型營業稅法第19條第1項第1款、第51 條
    第5款規定及財政部83年7月9日台財稅第831601371號函，對
    原告按所漏稅額處1.2倍罰鍰65,300元，是否適法？
三、經查：
  (一)本件本稅部分業經原告向被告主張以留底稅額抵繳，業已抵
    繳繳清，原告對本稅部分已不再爭執，所爭執範圍僅罰鍰而
    已，已據原告訴訟複代理人表明記明筆錄在卷足按，合先敘
    明。
  (二)查原告起訴主張縱巨魚公司有明知無實際銷貨事實，卻開立
    鉅額不實統一發票供他人充當進項憑證申報扣抵銷項稅額，
    幫助他人逃漏稅捐之情事，並經刑事判決確定，亦為巨魚公
    司違法，實無法遽以推論原告取具系爭發票時確知或可得而
    知巨魚公司為虛設行號。況巨魚公司是否為虛設行號與原告
    是否有故意過失，本係二事。另原告恐遭被告高額罰鍰始簽
    署承諾書，實不能據以認定原告之主觀責任，且被告不得以
    後來查獲巨魚公司之進貨對象皆為無進銷貨事實之虛設行號
    而逕認原告知情。又依原告所提出匯款單、原告存摺內頁、
    原告訂購單、巨魚公司出貨單、系爭發票等相關證據可稽，
    當初洽談介紹此筆生意之業務員，保證其商品均為進口商品
    ，提供巨魚公司之帳戶資料予原告付款，付款對象與開立發
    票的營業人相符，至為明確，該人亦應原告要求而提供營利
    事業登記證等相關影本資料，以證明巨魚公司為合法經營，
    其營業項目亦包含國際貿易業，原告主觀上認為透過其與巨
    魚公司交易，至為合理，原告實已善盡一般商業往來應注意
    而能注意之義務，要難謂有故意過失等語；被告則以依刑事
    案件移送書所載，巨魚公司負責人明知該公司無實際銷貨事
    實，卻開立鉅額不實統一發票供他人充當進項憑證申報扣抵
    銷項稅額，幫助他人逃漏稅捐；其於首揭期間之進貨對象皆
    為無進銷貨事實之虛設行號，有該公司93年進項來源明細可
    稽，原告自無可能向該公司進貨。且原告於承諾書中指明實
    際交易對象均為王先生，王君已行方不明，無法提供詳細資
    料等；按原告與王君有多筆大額進貨交易，卻無法提供其身
    分及係何家公司員工等之相關資料，甚而任由其交付不同虛
    設行號開立之統一發票而不覺有異，顯不合理等語置辯。
  (三)然查：
    1.原告如何於93年3、4月間與行方不明、無詳細基本資料、
      姓名不詳之王先生交易，有進貨事實，卻取得非實際交易
      對象之巨魚公司銷售額1,089,370元（稅額54,469元）系
      爭發票之事實，業據原告負責人於95年12月13日出具承諾
      書（下稱系爭承諾書）自認在卷（見原處分卷第45頁）。
    2.次查臺灣臺北地方法院96年6月11日96年度重訴字第18 號
      刑事確定宣示判決筆錄第1頁「犯罪事實要旨」欄，載明
      ：「．．．巨魚公司即在無實際銷貨情形下，推由不詳之
      成年人士連續填製．．．附表三、四（巨魚公司部分）所
      示之不實統一發票會計憑證．．．．。」同判決第3頁七
      載明：「惟查，．．．巨魚公司．．．既為虛設之行號．
      ．．。」且該判決之附表3編號75所載虛開之發票即為本
      件系爭發票，有該刑事確定宣示判決筆錄附本院卷足稽，
      核與原告負責人95年12月13日所出具上開系爭承諾書之事
      實一致，可知原告出具之系爭承諾書之事實，嗣後經法院
      調查審理結果發現，與原告承諾書所自認之事實一致，即
      與原告交易期間之巨魚公司為虛設之行號，與原告間並無
      實際交易事實，其因之所開立交予原告之系爭發票為虛偽
      不實，洵堪認定。故而原告上開出具之承諾書既與查證之
      事實相符，自無不足採認之情事。
    3.再者，巨魚公司93年間之進項來源明細，其進貨對象皆為
      無進銷貨事實之虛設行號，復有巨魚公司93年營業稅年度
      資料電腦查詢「進項來源明細」附原處分卷第53－1頁可
      稽，益見原告並無向巨魚公司進貨之可能。原告訴稱係恐
      遭被告高額罰鍰始簽署承諾書，實不能據以認定原告之主
      觀責任等語。核屬事後避卸責任之詞，既與上開查證之事
      實有忤，自屬無法採憑。
    4.況原告於系爭承諾書中陳明其實際交易對象為「王先生」
      ，且王先生行方不明，無法提供詳細資料等。則原告既明
      知實際交易之人為自稱王先生者，自應依法對之索取進貨
      之統一發票以供銷項扣抵，何況本件銷售金額高達
      1,089,370元，更應依商場習慣認明所交易對象之基本資
      料，以供日後系爭進貨貨品之保固及更換之需要，其不為
      此圖，卻仍收受非實際交易對象虛設行號之巨魚公司之系
      爭發票，縱然無故意行為，亦難解免其應注意能注意而未
      注意，「任由其（王先生）交付非交易對象之統一發票」
      之過失責任。故而，原告另稱其已善盡一般商業往來應注
      意而能注意之義務，要難謂有故意過失，而不應受罰等語
      ，亦難認可採。
    5.末查，系爭發票既為虛設行號之巨魚公司所開立，屬不實
      之憑證有如上述，則原告所提示之匯款申請書、訂購單、
      巨魚公司之出貨單、原告公司巨魚進存量及活期存款存摺
      之轉帳等資料，自屬配合系爭發票所為，均無足證明系爭
      發票之交易事實存在，附此敘明。
四、綜上，原告所訴均委無足採，被告因而以原告涉嫌取具虛設
    行號巨魚公司開立之系爭發票銷售額合計1,089,370元，營
    業稅額54,469元，作為進項憑證申報扣抵銷項稅額，初查除
    核定補徵營業稅額54,469元外，並按所漏稅額處1.2倍罰鍰
    65,300元（計至百元止），即屬有據，並無違誤。復查及訴
    願決定予以維持，亦無不合。原告徒執前詞訴請撤銷為無理
    由，應予駁回。
五、本件訴訟標的金額未逾20萬元，為適用簡易程序事件，本判
    決爰不經言詞辯論為之；又本件待證事實已明，兩造其餘之
    攻擊防禦方法，無庸一一論斷，併予敘明。
據上論結，本件原告之訴為無理由，爰依行政訴訟法第98條第1
項前段、236條、第233條第1項，判決如主文。
中    華    民    國    97    年     7    月   31     日
                  臺北高等行政法院第六庭
                                  法  官   陳鴻斌
上為正本係照原本作成。
本件以訴訟事件所涉及之法律見解具有原則性者為限，始得於本
判決送達後20日內向本院提出上訴狀並表明上訴理由，如已於本
判決宣示後送達前提起上訴者，應於判決送達後20日內補具上訴
理由（均按他造人數附繕本），且經最高行政法院許可後方得上
訴。
中    華    民    國    97    年     8    月    4     日
                                  書記官  陳清容


司法院資訊處製作；財團法人民間司法改革基金會備份。
